【裁判字號】    89,台上,7430
【裁判日期】    891207
【裁判案由】    業務侵占
【裁判全文】
最高法院刑事判決                            八十九年度台上字第七四三○號
    上訴人  台灣高等法院檢察署檢察官
    被  告  甲○○
右上訴人因被告業務侵占案件，不服台灣高等法院中華民國八十七年七月十日第二審
判決（八十五年度上訴字第三九七四號，起訴案號：台灣板橋地方法院檢察署八十三
年度偵字第二○六五一號），提起上訴，本院判決如左：
    主  文
原判決撤銷，發回台灣高等法院。
    理  由
本件原判決以公訴意旨略稱：被告甲○○與陳漢卿、許朝平共同斥資，合夥經營建築
工程，於台北縣永和市○○段購地興建「南宏貴族」大廈，販售牟利，被告並參與合
夥事務之執行，被告、陳漢卿二人除己身所有永和市○○段八五七號、九○三號等土
地之應有部分外，復分與該等土地之應有部分所有權人協商，或以買賣、或以合建等
方式，移轉該等土地之所有權，悉歸陳漢卿所有，以其名義向華南商業銀行永和分行
辦理抵押貸款，所得款項核撥陳漢卿之帳戶後，被告先後要求撥入其華南商業銀行永
和分行一八三一四－二號、四九八三七號等帳戶（撥入時間及金額，均詳如原判決附
表所示），用供處理工程款項等合夥事務，因業務而持有該等款項，詎被告意圖為自
己不法之所有，基於概括犯意，先後於原判決附表所示之時間，持有各該款項後未幾
，在台北縣永和市等地，擅自挪供他用，侵吞該等業務上持有之款項入己，因認被告
涉有刑法第三百三十六條第二項業務侵占罪嫌云云，經綜合調查證據之結果，認第一
審以被告被訴業務侵占罪嫌，犯罪不能證明，諭知其無罪之判決，為無不合，予以維
持，駁回檢察官在第二審之上訴，固非無見。
惟查(一)依原判決理由內之說明：「『南宏貴族』大廈工地起造工程有關之款項支出，
應均係由陳張麗娟負責核實，再由被告依陳張麗娟已核對之帳單金額直接簽發支票或
以現金支付，未再核對該金額，被告未曾向其請領任何款項甚明，被告既係依陳張麗
娟告知之金額付款，而有關『南宏貴族』工地工程部分，又均係由告訴人陳漢卿負責
，則被告甲○○如何能虛列工程款支出帳單，以達其業務上侵占款項之目的﹖另向『
南宏貴族』大廈預售屋訂購戶收取工程款事宜，均係由告訴人陳漢卿之妻陳張麗娟負
責等情，亦據證人陳張麗娟於偵、審中供證屬實（見偵卷第八十九頁、第一審卷第二
百九十九頁反面），而該『南宏貴族』銷售收入總額為新台幣（下同）四億二百零七
萬零五百七十元，被告僅收取其中之二億三百六十四萬三千八百三十七元，有溫世明
會計師查核之鑑定報告乙份在卷可稽。」（見原判決第十六頁），及依原審調查之結
果，被告計收取「南宏貴族」大廈房地銷售款二億零三百六十四萬三千八百三十七元
，及陳漢卿匯入之九千一百五十萬元，共計二億九千五百十四萬三千八百三十七元，
而總計有帳可稽之被告支出總計為二億七千二百五十四萬三千九百四十九元，尚有二
千一百十五萬三千三百九十七元之差額等情（見原判決第十七頁），並依被告辯解中
之自認：其所收取之款項已全部用於該工程中，並無侵占任何款項云云（原判決第四
頁）。相互以觀，若該差額部分並非被告支出有關執行該合夥興建「南宏貴族」大廈
工程之款項，而係被告個人私自挪作他用，尚非不可論以業務侵占罪責。本件原判決
僅以被告為「南宏貴族」大廈工地之業務執行人，執行合夥事務而持有該合夥財產，
認係依法執行業務行為，難認其有何為自己不法所有之意圖，且溫世明會計師之查核
報告並不完全，尚難憑以認定被告業務侵占罪責，對於上開差額部分是否確係執行合
夥事務所支出，並未說明其依憑之證據及理由，難謂無判決理由未備之違法。(二)又證
人許朝平原判決理由內先認係「南宏貴族」大廈工地合夥興建之共同合夥人之一（見
原判決第七頁），嗣又謂被告已清償向許朝平之借款，告訴人陳漢卿亦當庭承認向許
朝平借款，且亦列入被告已清償購地之借款四千七百四十二萬元之內（見原判決第十
、十一頁），前後理由似不相一致，難謂適法。(三)另原判決認告訴人陳漢卿係系爭合
夥建築之總經理，每月支領六萬元薪資，計領取二百二十二萬元，僅謂為陳漢卿所不
否認云云，並未說明其依憑之證據，亦有判決理由未備之違法。(四)再關於被告繳付向
華南商業銀行永和分行所借貸之興建系爭房屋融資貸款之利息一千四百十一萬三千一
百四十元部分，原判決以被告提出其繳納之銀行利息收據憑證為證據，認定為被告所
支付，但為告訴人陳漢卿所否認，查該繳納利息之收據上名義人為陳漢卿，客觀上尚
無法從該收據即認定係由何人支付，原審未向該銀行查詢調查，遽以該收據為被告有
利之認定，亦有調查職責未盡之違法。檢察官上訴意旨指摘原判決不當，尚非全無理
由，應認有撤銷發回更審之原因。又本件雖屬刑事訴訟法第三百七十六條第三款所列
之案件，惟同法修正前，原得上訴於第三審法院，且已於八十四年五月九日繫屬於第
一審台灣板橋地方法院，依同法施行法第五條第一項規定，仍應依修正前之法定程序
終結之，附此明。
據上論結，應依刑事訴訟法第三百九十七條、第四百零一條，判決如主文。
中      華      民      國    八十九    年     十二     月      七      日
                              最高法院刑事第十庭
                                  審判長法官  莊  登  照
                                        法官  洪  明  輝
                                        法官  蔡  清  遊
                                        法官  黃  一  鑫
                                        法官  林  秀  夫
      右正本證明與原本無異
                                              書  記  官
中      華      民      國    八十九    年     十二     月     十四     日


司法院資訊處製作；財團法人民間司法改革基金會備份。
